【裁判字號】    87,上,427
【裁判日期】    890523
【裁判案由】    確認通行權存在
【裁判全文】
臺灣高等法院臺中分院民事判決  八十七年度上字第四二七號
      上  訴  人    文心遊樂興業股份有限公司
                              .
      法定代理人    己○○    .
      訴訟代理人    林俊雄律師  住台中市○區○○路一段一一○號三樓
      複代理人      呂勝賢律師  住台中巿中區○○路○段八號五樓之一
                    戊○○    .
      被上訴人      乙○○    .
      訴訟代理人    邢俊文律師  住台中市○區○○路一段一二八號三樓
      複代理人      丁○○    .
      被上訴人      丙○○    .
                    甲○○    .
右當事人間確認通行權存在事件，上訴人對於中華民國八十七年三月二十七日臺灣臺
中地方法院八十六年訴字第一三一號第一審判決提起上訴，本院判決如左：
      主      文
上訴駁回。
第二審訴訟費用由上訴人負擔。
      事      實
甲、上訴人方面：
一、聲明：求為判決：(一)原審判決不利上訴人部分廢棄。(二)右廢棄部分，被上訴人等
    原審之訴駁回。(三)訴訟費用用由被上訴人等共同負擔。
二、陳述：除引用原判決書之記載外，補稱：
  (一)兩造間之協議書第一條固載明：「乙方（文心遊樂興業股份有限公司，以下簡稱
    文心公司）願將自己所有台中市○○區○○段七一○地號等土地既成道路之路權
    以新台幣（下同）四百五十萬元正讓與甲方同行使用。」然其並未標明其通行之
    範圍乃指附圖一之斜線部分，再參諸該附圖一亦未註明斜線部分為其所指之通行
    範圍，固原審逕認斜線部分即通行權之所在，實嫌無憑。況觀該斜線並未涵蓋至
    大門，離大門實尚有一段距離，原審認至大門云云，顯有誤會。蓋以前被上訴人
    沒有通行才協議同行問題，縣被上訴人已闢有道路通到七一○之六地號土地，現
    被上訴人已無再主張通行之必要。
  (二)當初被上訴人等為何向上訴人洽商前開同行權事宜，特委請當時台中市市議會議
    長林仁德出面協調，上訴人念其情誼，乃爽快訂定系爭協議書，對於契約文字礙
    於情面亦未詳予審酌，故探究雙方訂約真意，自不應拘束於契約文字，毋寧應綜
    觀契約目的及精神之所在，經查係因被上訴人等所有之台中市○○段第七二三之
    一等地號土地無對外聯絡道路，而欲藉由上訴人公司所有之第七一○地號土地上
    之現有道路通行，乃找同林仁德商之上訴人公司法定代理人己○○，又七一○地
    號土地與七二三之六號土地相鄰，其相鄰部分有若干土地（即原審之系爭第七二
    三之六號土地）早經上訴人公司於民國（下同）七十二年經當時該土地所有權人
    同意上訴人公司闢建道路（和七一○地號合併使用），並於其側築有花台，一求
    美觀，二則防止他人之任意通行，是故除後來由七二三之一地號分割出來之七二
    三之六地號土地外，七一○地號土地和七二三之一地號土地自七十二年起即為上
    訴人所建花台阻隔而不相通。
  (三)被上訴人等要求支付代價通行七一○土地上之現有道路時，上訴人公司即要求被
    上訴人等將其花台及道路佔用部分之七二三之一地號土地分割讓與上訴人公司（
    按即七二三之六地號），並為求維持花台之完整，乃不同意被上訴人等可通行該
    分割出之七二三之六地號土地，雙方遂協議由上訴人將七一○地號土地分割出部
    分讓與被上訴人等，該部分之土地因與被上訴人等之土地相連，故將來被上訴人
    可於該土地上闢建道路連通其以下之七一○地號上之現有道路，藉以通行。
  (四)為此協議書第二條乃會約定：「乙方（即文心公司）所有大坑段七一○地號等，
    乙方同意依既成道路即申請地政機關現場分割......  無償移轉登記與甲方。（
    下略）。」其約定之目的即在被上訴人等得藉由該七一○地號分割之土地（即七
    一○之六地號土地）築路連通七一○地號土地上之現有道路，並通行該土地以下
    之七一○地號上之道路，故系爭之原審判決附圖所示編號Ａ及花台部分，顯不在
    當初兩造協議被上訴人等得以通行之範圍，原審判決之不當，至為灼然。
三、證據：除引用原審立證方法外，補提：協議通行權範圍示意圖影本一份並聲請履
    勘現場。
乙、被上訴人方面：
Ａ、乙○○部分：
一、聲明：求為判決：(一)上訴駁回。(二)第二審訴訟費用由上訴人負擔。
二、陳述及證據：除引用原判決書之記載及原審立證方法外，補稱：雙方所訂立之協
    議書已很明確，無庸別事探求。上訴人與被上訴人在七十八年三月二十日訂有協
    議書，由被上訴人給付四百五十萬元取得系爭土地之通行權，但上訴人公司確妨
    害到被上訴人通行，上訴人上訴無理由，請求駁回上訴人之上訴，以利被上訴人
    通行系爭土地。
Ｂ、丙○○、甲○○部分：未於言詞辯論期日到場，亦未提出書狀為聲明或陳述。
      理      由
一、被上訴人丙○○、甲○○受合法通知，未於言詞辯論期日到場，核無民事訴訟法
    第三百八十六條所列各款之情形，爰依上訴人之聲請，由其一造辯論而為判決。
二、本件被上訴人起訴主張：被上訴人乙○○於七十八年三月二十日與上訴人文心公
    司訂立協議書，約定給付四百五十萬元，以取得該公司所有坐落台中巿北屯區○
    ○段第七一○地號等土地上即台中巿北屯區○○路貴城巷之通行權。惟上訴人竟
    先後於八十四年七月二十一日、二十二、二十三日及八十五年十二月十七日，分
    別以鐵條、轎車、計程車、水泥柱、箱型車及廢棄車等物，圍堵如原審判決附圖
    所示編號Ａ及花台之系爭土地部分，妨礙被上訴人之通行，因而請求上訴人履行
    契約，求為確認被上訴人就上述系爭土地之通行權存在，上訴人不得設置任何障
    礙物或妨礙被上訴人之通行（另請求上訴人應將坐落台中市○○區○○段七二三
    之六地號系爭土地移轉登記與被上訴人及共有人全體，並依王傳盛、乙○○各百
    分之十五、甲○○百分之二十、丙○○百分之五十保持共有部分，被上訴人於原
    審敗訴，並未上訴已確定）。
三、上訴人則以：該協議書係兩造協議完成後，訴外人即代書吳春玉始趕赴現場，於
    不明瞭協議之情況下匆忙寫就，致所載並非確實，實則被上訴人主張之通行權，
    按當時之協議，乃約定被上訴人應經由七一○－六號土地連接七一○號土地上之
    既成道路，以對外通行，不包括系爭土地在內，蓋上訴人公司早於七十二年間起
    ，即已將系爭土地闢為排水溝及花台，並供作道路通行，而被上訴人購得七二三
    之一號土地，因無連接公路之出路，兩造方協議由被上訴人以系爭土地與上訴人
    公司所有坐落同段七一○之六號土地交換，另給付上訴人公司四百五十萬元，以
    作為通行上訴人公司七一○號土地上道路之代價，嗣被上訴人等便依該協議書之
    約定，將七二三之一號土地分割出七二三之六號並移轉登記為尚訴人公司所有，
    是由於'上訴人公司使用系爭土地多年，乃有雙方易地及補償之議，該協議之目
    的即在使上訴人取得系爭土地之所有權，故被上訴人等將七二三之六號土地全部
    移轉為上訴人公司所有，並無錯誤，另該協議書第二條約定上訴人公司應將七一
    ○地號上部分土地，分割並移轉與被上訴人等，上訴人公司已依約分割出七一○
    之六號土地並履行移轉之義務。該協議之緣由及目的，乃被上訴人等所有之七二
    三之一號土地根本無對外聯絡通道，只能藉由上訴人公司所有之七一○號土地上
    現有之道路以對外通行，而七一○地號與七二三之一號雖相鄰，惟因其相鄰部分
    即系爭土地早經上訴人公司闢為花台及排水溝，而無法通行，且為維持美觀，上
    訴人公司堅持不得破壞花台以供通行，故乃協議由上訴人公司提供七一○地號部
    分土地（即現七一○之六號土地），以便被上訴人等經該土地開闢道路以連結七
    一○號土地上之現有道路。倘如被上訴人等所稱系爭土地不在當初協議範圍內，
    則被上訴人等根本可由系爭土地直接通行七一○號土地上之道路，又何須有協議
    書第二條之約定，至被上訴人主張之通行權，按諸當時協議之內容，乃約定被上
    訴人應經由七一○之六號土地連接七一○號土地上之既成道路，以對外通行，故
    被上訴人之通行權僅限於七一○號土地以下之部分等情資為抗辯。
四、被上訴人主張於七十八年三月二十日由被上訴人兼代理與上訴人簽定協議書，而
    上訴人有於八十四年七月二十一日、二十二、二十三日及八十五年十二月十七日
    ，分以鐵條、轎車、計程車、水泥柱、箱型車及廢棄車等物，圍堵系爭土地等情
    ，已據被上訴人於原審提出存證信函與照片為證（見原審卷第九頁至第十五頁、
    第一○八頁），並由原審會同台中巿中正地政事務所派員至現場勘驗，製有勘驗
    筆錄及附圖附於原審卷可稽（見原審卷第二十九頁至第三十四頁），上訴人對此
    亦不爭執，自堪信為真實。茲兩造所爭者，乃被上訴人主張其所取得通行權之土
    地，亦即協議書第一條所載上訴人所有坐落台中巿北屯區○○段第七一○地號等
    土地，應包括系爭之土地在內，上訴人則稱按當時之協議，被上訴人應經由七一
    ○－六號土地連接七一○號土地上之既成道路以聯外，而不包括系爭土地在內。
    惟查：(一)依被上訴人與上訴人所訂立之協議書第一條係載：「乙方（即上訴人）
    願將自己所有台中巿北屯區○○段七一○地號等土地上既成道路（詳見協議書所
    附附圖一）之路權以新台幣肆佰伍拾萬元正讓與甲通行使用。」，而上訴人於原
    審已自認於七十二年時即開闢貴城巷供通行，直達該公司大門止（見原審卷第六
    十二頁）；參以兩造所不爭之協議書附圖之附圖一所示，已將通行之範圍以斜線
    標示，應係自台中巿東山路貴城巷口起至上開大門處止，，被上訴人乙○○與上
    訴人之法定代理人己○○並於該圖之左上角處用印確認，而系爭土地即位在上述
    大門前之斜線範圍內，亦有原審勘驗筆錄及囑託台中市中正地政事務所之測量成
    果圖可按（見原審卷第二十九頁至第三十四頁），而本院於現場勘驗時，仍留有
    花台於現場，上訴人之訴訟代理人稱有部分花台已於築路時所破壞（見本院於八
    十八年四月七日會同兩造勘驗現場時，所為之勘驗筆錄及現場略圖），該協議書
    中又無將系爭土地排除在通行範圍外之約定，足見被上訴人所稱該通行權之範圍
    ，係包括系爭土地在內，堪可信為實在。(二)另該協議書第二條載：「乙方所有大
    坑段七一○地號等（詳見附圖二，即協議書附圖二）乙方同意依現有既成道路即
    申請地政機關現場分割，即附圖黃色部份無償移轉登記與甲方，該分割移轉登記
    應繳納稅款等全部費用由甲方負擔。」、第三條則約定為：「甲方願將自己所有
    土地（詳見附圖二）即文心遊樂公司大門範圍內土地移轉登記與乙方，其所生稅
    款費用，由甲負擔。」，僅涉及兩造土地之相互移轉登記，並未言明按當時之協
    議，被上訴人應經由七一○－六號土地連接七一○號土地上之既成道路以聯外，
    不包括系爭土地在內。上訴人所辯稱尚南採信。則被上訴人本於協議書之約定，
    求為確認就系爭土地之通行權存在且上訴人不得設置任何障礙物或為妨礙通行行
    為，尚非無據，應予准許。
五、從而被上訴人本於協議書之約定，請求確認被上訴人就坐落台中巿北屯區○○段
    第七二三之六地號土地上如附圖所示編號Ａ及花台部分、面積○‧○一四二公頃
    之通行權存在及上訴人不得設置任何障礙物或為足以妨礙被上訴人通行之行為為
    有理由，應予准許。是則原審此部分判命准被上訴人之請求，於法並無不合，上
    訴意旨指摘原判決不當，求為廢棄改判，為無理由，應予駁回。
六、兩造其於主張及舉證，經核與判決結果之認定不生影響，不一一論列，並此敘明
    。
據上論結：本件上訴為無理由，依民事訴訟法第四百四十九條第一項、第七十八條、
第三百八十五條第一項前段判決如主文。
中      華      民      國    八十九     年     五     月   二十三      日
~B1民事第二庭審判長法  官  童有德
~B2                法  官  黃永泉
~B3                法  官  莊金昌
右為正本係照原本作成。
如對本判決上訴，須於收受判決送達後二十日內向本院提出上訴書狀，其未表明上訴
理由者，應於提出上訴後二十日內向本院提出上訴理由書（須按他造人數附具繕本）
，並繳納送達用雙掛號郵票拾份（每份參拾肆元）。
上訴時應提出委任律師或具有律師資格之人之委任狀；委任有律師資格者，另應附具
律師及格證書及釋明委任人與受任人有民事訴訟法第四百六十六條之一第一項但書或
第二項（詳附註）所定關係之釋明文書影本。
~B                書記官  陳俞豪
中      華      民      國    八十九     年     五     月   二十四      日
附註：
民事訴訟法第四百六十六條之一（第一項、第二項）
對於第二審判決上訴，上訴人應委任律師為訴訟代理人。但上訴人或其法定代理人具
有律師資格者，不在此限。
上訴人之配偶、三親等內之血親、二親等內之姻親，或上訴人為法人、中央或地方機
關時，其所屬專任人員具有律師資格並經法院認為適當者，亦得為第三審訴訟代理人
。
                                                                        Ｅ


司法院資訊處製作；財團法人民間司法改革基金會備份。
